【裁判字號】    97,上訴,1318
【裁判日期】    970918
【裁判案由】    偽造文書等
【裁判全文】
臺灣高等法院高雄分院刑事判決        97年度上訴字第1318號
上  訴  人
即  被  告  丁○○
上列上訴人因偽造文書等案件，不服臺灣高雄地方法院96年度訴
字第3221號中華民國97年6 月26日第一審判決（起訴案號：臺灣
高雄地方法院檢察署96年度偵字第10558 號），提起上訴，本院
判決如下：
     主  文
上訴駁回。
    事  實
一、丁○○於民國93年6 月間擔任會首邀集每會新臺幣（下同）
    5,000 元之互助會，採外標制（即活會會員每期繳納5,000
    元，死會會員則繳納5000元並加計其得標標息之金額），會
    期自93年6 月10日起至95年11月10日止，共計30會（連同會
    首計算），每月10日在丁○○之小姑魏陳美軟（亦為該互助
    會會員，由臺灣高雄地方法院另行通緝中）位於高雄市○○
    區○○路143 號3 樓之住處開標。詎丁○○與魏陳美軟因彼
    等所參加之前開互助會均已為死會，復缺錢花用，竟共同意
    圖為自己不法之所有，基於行使偽造準私文書及詐欺之犯意
    聯絡，於95年5 月10日開標時，利用活會會員丙○○未到場
    投標之機會，未經丙○○同意擅自由魏陳美軟在空白紙張上
    書寫依習慣或特約足以表示係丙○○以600 元為標息而參與
    投標用意之「丙○○、600 」等文字後，交由丁○○持向其
    餘不知情之活員表示係丙○○參與標會（該標單已滅失而未
    扣案），並因而得標，而足以生損害於丙○○及其他活會會
    員。丁○○並向當次尚屬活會之會員佯稱是丙○○得標（對
    於丙○○則佯稱是其他會員得標）而收取會款，使活會會員
    不疑有詐而支付會款，總計詐得35,000元。嗣於95年9 月間
    丁○○宣布倒會（95年9 月10日之會未開標），此際本應僅
    餘3 個活會，詎會員丙○○（尚有1 個活會）、甲○○（尚
    有1 個活會）、乙○○（尚有2 個活會）等人相互聯絡探詢
    後，竟發現尚餘4 個活會，始悉上情。
二、案經丙○○、甲○○、乙○○訴請臺灣高雄地方法院檢察署
    檢察官偵查起訴。
    理  由
一、證據能力之認定：
    證人丙○○、甲○○、乙○○於檢察事務官詢問時所為陳述
    ，業經檢察官及被告丁○○同意作為證據，本院審酌其取證
    之過程並無瑕疵，且與本案具有關連性，未見有何不適當之
    情形，自得為證據；又證人王健民於檢察官偵訊時，已經依
    法具結，並無顯不可信之特別情況，被告復已捨棄其對質詰
    問權，自得為證據。
二、事實之認定：
    訊據上訴人即被告丁○○固不否認有邀集上述互助會，且魏
    陳美軟有使用丙○○名義以600 元標取會款之事實，然矢口
    否認有何偽造文書及詐欺犯行，辯稱：開標時魏陳美軟說缺
    錢用，向丙○○借了1 個會，因為魏陳美軟表示已經與對方
    說好，所以伊才讓魏陳美軟標會，後來因為找不到魏陳美軟
    無法收取會款，所以才會止會等語。經查：
  (一)被告丁○○邀集上述外標制之互助會，丙○○、甲○○、乙○○各參加2 會，於95年9 月份止會時應僅餘3 個活會，然
    卻仍有丙○○及甲○○各餘1 個活會、乙○○2 個活會（總
    計尚有4 個活會）；且丙○○或其配偶王健民均未同意將活
    會借給魏陳美軟標取等事實，業經證人丙○○、甲○○、乙○○於檢察事務官詢問時（95年度他字第8211號卷第3 頁，
    下稱他字卷）以及證人王健民於檢察官偵訊時（他字卷第29
    頁）證述明確。被告亦承認魏陳美軟有於95年5 月10日用丙○○名義以600 元標取會款，復有被告提供載有參加會員及
    得標情形之會單附卷可參（他字卷第38頁），足認丙○○之
    所參加之互助會確於95年5 月10日遭冒標，應可認定。
  (二)被告雖辯稱：魏陳美軟告知已與丙○○講好，伊因認為魏陳
    美軟與丙○○私交甚篤，就信以為真，而讓魏陳美軟標取等
    語。本院審酌被告自陳於魏陳美軟向其表示有經丙○○同意
    借標時，並未向丙○○或王健民求證是否有確有同意魏陳美
    軟借標會款，及於95年5 月10日魏陳美軟冒標後，仍向丙○○收取活會會款，其標息600 元部分則由魏陳美軟給付等語
    （本院卷第18頁、31頁）。而互助會員是否同意將其活會借
    由他人標取，因牽涉該會員嗣後能否再標取會款，標息如何
    負擔，亦涉及會首其後能否順利收取該會員之會款等問題，
    對會員或會首之利害關係均為密切，被告既係為互助會會首
    ，豈有不加以查證即予同意，且亦仍向丙○○收取活會會款
    之理。另參以證人王健民於偵訊時證稱：「我在95年6 月份
    就想標會，可是6 月份、7 月份、8 月份會首都跟我說沒有
    標到（隨即改稱是魏陳美軟告知沒有標到），一直到了9 月
    份的時候，會首就倒會了……」等語（他字卷第13、14頁）
    。由此可知，丙○○或王健民始終不知道自己之活會業已遭
    冒標而成為死會，卻仍繼續支付活會會款，顯然是被告有意
    隱瞞此事，否則從95年5 月10日起直至同年9 月間止會，其
    間約有長達4 個月時間，衡情身為會首之被告丁○○為何竟
    完全未向丙○○或王健民查證確認此事？由此益見被告所辯
    不足採信，被告顯然明知魏陳美軟冒用丙○○名義撰寫標單
    標取會款，卻仍同意並宣布丙○○得標且向活會會員收取會
    款，其與魏陳美軟間應有犯意聯絡及行為分擔甚明。
  (三)關於標會之方式，被告陳明由魏陳美軟在空白紙上寫丙○○
    姓名及金額（本院卷第18頁），核與證人乙○○於檢察事務
    官詢問時以及證人王健民、甲○○、乙○○於檢察官偵訊時
    所證稱：標會時要寫單子當場開標等情節相符（他字卷第3
    、14頁）。綜此以觀，被告及魏陳美軟確有於空白紙張上冒
    用丙○○名義偽造其姓名及標息進而標取會款之事實，應堪
    認定。而95年5 月10日第24會開標時，該次之活會數連同被
    冒標者總計應有7 會，以此計算該次被詐取之活會會款應為
    35 ,000 元無訛。
  (四)綜上所述，被告所辯不足採，本件事證明確，被告犯行可以
    認定。至於被告聲請傳喚魏陳美軟作證一節，因魏陳美軟經
    原審傳拘無著現正通緝中，且被告亦陳明不知魏陳美軟現人
    在何處，尚無從到庭作證；再者，本件事證已經明確，自無
    予以傳訊必要，附此敘明。
三、新舊法之比較：
    被告行為後，刑法已於94年2 月2 日修正公布，95年7 月1
    日施行；其中刑法第55條關於牽連犯之規定已經刪除，惟依
    修正後刑法第2 條第1 項前段規定：「行為後法律有變更者
    ，適用行為時之法律。但行為後之法律有利於行為人者，適
    用最有利於行為人之法律。」，而本件如適用牽連犯規定，
    被告所犯行使偽造私文書罪及詐欺取財罪間，具有方法、目
    的之牽連犯關係，依修正前即行為時之規定，應從一重之行
    使偽造私文書罪處斷，依修正後之規定則應二罪分論併罰，
    比較結果以修正前之舊法較有利於被告。又修正前刑法第33
    條第5 款原規定罰金刑為1 元（銀元）以上，修正後該條款
    則提高為新臺幣1 千元以上，並以百元計算之，應以行為時
    之法律規定較有利於被告。
四、按民間互助會，除有特別約定外，僅係會首與會員訂立之契
    約，會員與會員間並無法律關係存在，而已得標會員（即死
    會會員），依據其與會首間之契約，無論何人得標，均有按
    期繳交會款之義務，並無被詐欺之問題，故會首冒名盜標，
    其詐欺所得之款，應僅限於未得標會員（即活會會員）繳納
    之會款，最高法院96年度臺上字第5715號判決意旨可資參照
    。復按我國民間互助會，係由會首招募會員參加所組成，每
    於標會時，通常由欲標取會款之會員，在空白紙條上，或僅
    書立其姓名、綽號及數字者，甚或只書寫數字而未書立其姓
    名、綽號，另以上開言詞等方法表示係何會員所出具者，則
    依習慣或特約均足以辨明係該會員以所書數字為標息金額參
    加競標之標單，自應以私文書論，最高法院89年度臺上字第
    1319號判決意旨論述綦詳。被告丁○○夥同魏陳美軟在空白
    紙張上偽造活會會員丙○○之署名及標息而參與競標，係足
    以表示競標者以該標息競標之一定用意之準私文書，偽造完
    成後進而持以參與競標而行使之，以此方式冒用丙○○名義
    得標，進而詐取當次尚屬活會會員之會款。核被告所為，係
    犯刑法第216 條、第220 條第1 項、第210 條之行使偽造私
    文書罪及第339 條第1 項之詐欺取財罪。被告丁○○與魏陳
    美軟間有犯意聯絡、行為分擔，應論以共同正犯。被告偽造
    署押為偽造私文書部分行為，又偽造私文書後持以行使，其
    偽造之低度行為應為行使之高度行為所吸收，均不另論罪。
    被告以一次冒標行為同時使多數活會會員受騙繳交會款，為
    一行為觸犯數罪名之同種想像競合犯，應依刑法第55條規定
    以一詐欺取財罪處斷。又被告所犯上開行使偽造私文書及詐
    欺取財二罪間，有方法、目的之牽連犯關係，應依修正前刑
    法第55條規定從較重之行使偽造私文書罪處斷。
五、原審因而適用刑法第2 條第1 項前段、第28條、第216 條、
    、第220 條第1 項、第210 條、第339 條第1 項、第55條（
    修正前）、第41條第1 項前段（修正前），刑法施行法第1
    條之1 （誤引罰金罰鍰提高標準條例第1 條前段）、修正前
    罰金罰鍰提高標準條例第2 條，中華民國96年罪犯減刑條例
    第2 條第1 項第3 款、第7 條規定，並審酌被告丁○○身為
    會首，受會員之委託而未盡其職責，竟夥同魏陳美軟冒用會
    員丙○○名義競標而詐取會款，金額總計35,000元，且未坦
    認錯誤表現悔悟之意，以及犯罪之手段、所生危害等一切情
    狀，量處有期徒刑5 月；並敘明其犯罪時間在中華民國96年
    4 月24日以前，並依中華民國96年罪犯減刑條例第2 條第1
    項第3 款規定，減其宣告刑2 分之1 ，並依修正前刑法第41
    條第1 項規定諭知易科罰金之折算標準（以銀元300 元即新
    臺幣900 元折算壹日），以資懲儆（被告行為時之刑法第41
    條第1 項前段原規定：「犯最重本刑為5 年以下有期徒刑以
    下之刑之罪，而受6 個月以下有期徒刑或拘役之宣告，因身
    體、教育、職業、家庭之關係或其他正當事由，執行顯有困
    難者，得以1 元以上3 元以下折算1 日，易科罰金」，且罰
    金罰鍰提高標準條例第2 條規定，折算標準就其原定數額提
    高為100 倍折算1 日，亦即，被告行為時之易科罰金折算標
    準，係以銀元100 元以上300 元以下折算1 日，經折算為新
    臺幣後，應以新臺幣300 元以上900 元以下折算為1 日，而
    被告行為後之95年7 月1 日修正施行之刑法第41條第1 項前
    段則規定：「犯最重本刑為5 年以下有期徒刑以下之刑之罪
    ，而受6 個月以下有期徒刑或拘役之宣告者，得以新臺幣1
    千元、2 千元或3 千元折算1 日，易科罰金」，95年7 月1
    日修正施行之罰金罰鍰提高標準條例亦將第2 條規定予以刪
    除，比較新舊法結果以舊法較有利於被告，是應依刑法第2
    條第1 項前段規定適用舊法諭知易科罰金之折算標準。）復
    敘明偽造之標單並未扣案，被告已陳明該標單已不存在，且
    參以本件事隔久遠，衡情一般人應不會特別保存此標單，依
    其情形可認業已滅失而不存在，是不予宣告沒收，其上偽造
    之署押既隨同滅失，亦無須宣告沒收。核其認事用法並無不
    當，量刑亦稱妥適，被告上訴意旨否認犯罪，指摘原判決不
    當，為無理由，應予駁回。
據上論斷，應依刑事訴訟法第368條，判決如主文。
本案經檢察官許月雲到庭執行職務。
中    華    民    國    97    年    9     月    18    日
                  刑事第三庭    審判長法  官   周賢銳
                                      法  官   黃憲文
                                      法  官   黃仁松
以上正本證明與原本無異。
如不服本判決，應於判決送達後10日內向本院提出上訴狀，其未
敘述理由者並應於提出上訴狀後10日內向本院補提理由書（應附
繕本）。
中    華    民    國    97    年    9     月    18    日
                                      書記官   林家煜
附錄本判決論罪科刑法條：
中華民國刑法第210條
（偽造變造私文書罪）
偽造、變造私文書，足以生損害於公眾或他人者，處5 年以下有
期徒刑。
中華民國刑法第216條
（行使偽造變造或登載不實之文書罪）
行使第210 條至第215 條之文書者，依偽造、變造文書或登載不
實事項或使登載不實事項之規定處斷。
中華民國刑法第220條
（準文書）
在紙上或物品上之文字、符號、圖畫、照像，依習慣或特約，足
以為表示其用意之證明者，關於本章及本章以外各罪，以文書論
。
中華民國刑法第339 條
（普通詐欺罪）
意圖為自己或第三人不法之所有，以詐術使人將本人或第三人之
物交付者，處5 年以下有期徒刑、拘役或科或併科1 千元以下罰
金。
以前項方法得財產上不法之利益或使第三人得之者，亦同。
前二項之未遂犯罰之。


司法院資訊處製作；財團法人民間司法改革基金會備份。
